【裁判字號】    97,訴,213
【裁判日期】    970630
【裁判案由】    塗銷抵押權登記等
【裁判全文】
臺灣桃園地方法院民事判決               97年度訴字第213號
原      告  安泰商業銀行股份有限公司
法定代理人  乙○○
訴訟代理人  甲○○
被      告  丁○○
            丙○○
上列當事人間請求塗銷抵押權登記等事件，於民國97年6 月19日
言詞辯論終結，本院判決如下：
    主  文
原告之訴駁回。
訴訟費用由原告負擔。
    事實及理由
壹、程序方面：
一、本件被告丁○○、丙○○經合法通知，均未於言詞辯論期日
    到場，核無民事訴訟法第386 條各款所列情形，爰依原告聲
    請，由其一造辯論而為判決。
二、按確認法律關係之訴，非原告有即受確認判決之法律上利益
    者，不得提起之；確認證書真偽或為法律關係基礎事實存否
    之訴，亦同，此民事訴訟法第247 條第1 項定有明文。所謂
    即受確認判決之法律上利益，係指因法律關係之存否不明確
    ，致原告在私法上之地位有受侵害之危險，而此項危險得以
    對於被告之確認判決除去之者而言，故確認法律關係成立或
    不成立之訴，苟具備前開要件，即得謂有即受確認判決之法
    律上利益，縱其所求確認者為他人間之法律關係，亦非不得
    提起，此有最高法院42年台上字第1031號判例可資參照。經
    查：本件原告主張伊為被告丁○○之債權人，則被告二人間
    並無債權債務關係，卻通謀虛偽就被告丁○○所有坐落台北
    縣板橋市○○段89 2地號土地及同段3215建號（門牌號碼：
    台北縣板橋市○○路○ 段12 9巷6 號4 樓）之房屋（以下簡
    稱系爭不動產），設定新台幣（下同）500 萬元之抵押權登
    記，其債權債務真偽之法律關係存在否不明確，影響到原告
    對系爭不動產之強制執行恐無法受償而無實益，致無法進行
    拍賣恐獲駁回執行之虞，是原告在私法上之地位有受侵害之
    危險，故原告提起本件確認之訴以排除此項危險，即有確認
    之利益，先予敘明。
貳、實體方面：
一、本件原告起訴主張：被告丁○○於民國93年3 月19日簽定信
    用借款契約書，向原告借款118萬元，並約定分60 期按月攤
    還本息，嗣被告丁○○自96年4 月23日起即未依約按期償付
    本息，迄今尚欠貸款本金531,668 元及利息、違約金，而原
    告業已取得臺灣台北地方法院96年度票字第52735 號本票裁
    定及確定證明書在案。詎料，於原告取得該執行名義欲向臺
    灣板橋地方法院民事執行處聲請對系爭不動產為強制執行之
    際，竟發現被告丁○○已於96年5 月31日將其所有系爭不動
    產設定500 萬元之抵押權予其弟即被告丙○○，查此該抵押
    權之設定及債權行為時點，與被告丁○○未履行還款之時點
    相近，且觀被告間並無任何債權債務關係，系爭抵押權之設
    定，足使系爭不動產之殘值降低，影響原告受償之可能，被
    告丁○○為逃避原告之債權追償意圖明顯，足徵被告間就系
    爭抵押權之設定及債權行為之意思表示為通謀虛偽，依法被
    告間通謀虛偽意思表示所為系爭抵押權之設定及債權行為均
    屬無效。為此，爰依民法第87條第1 項及第113 條之規定，
    行為當時知其無效，或可得而知者，應負回復原狀或損害賠
    償之責任，提起本件訴訟，並聲明：（一）確認被告丁○○
    就其所有坐落台北縣板橋市○○段892 地號土地，權利範圍
    200000分之1449，及同段3215建號之房屋（門牌號碼：台北
    縣板橋市○○路○ 段129 巷6 號4 樓），權利範圍全部，於
    96年5 月31日所設定給抵押權人被告丙○○，權利價值500
    萬元之抵押權及其抵押債權不存在。（二）被告應將前項抵
    押權設定登記予以塗銷。
二、被告均未於言詞辯論期日到場，亦未提出書狀為何聲明或陳
    述。
三、原告主張被告丁○○於93年3月19日向其借款118萬元，約定
    分60期按月攤還本息，嗣被告丁○○自96年4 月23日起即未
    依約按期繳償付本息，計欠貸款本金531,668 元及利息、違
    約金，而原告業已取得臺灣台北地方法院96年度票字第5273
    5 號本票裁定及確定證明書在案。詎料，於原告執該執行名
    義欲聲請對系爭不動產為強制執行時，被告丁○○竟於96年
    5 月31日將系爭不動產設定500 萬元之抵押權予其弟即被告
    丙○○等情，已據其提出上開本票裁定及確定證明書、土地
    及建物登記第二類謄本、帳戶授信明細資料、信用借款契約
    書、公示送達新聞紙等件為證，是原告此部分主張堪信為真
    實。再原告主張被告間關於系爭抵押權之物權及債權行為係
    屬通謀虛偽之意思表示，而訴請塗銷系爭抵押權登記云云，
    惟被告雖經合法通知，均於言詞辯論期日未到場，亦未提出
    任何準備書狀或證據資料作何答辯聲明或陳述以為爭執，但
    因被告係依公示送達通知者，依法不視同其係自認。
四、按表意人與相對人通謀而為虛偽意思表示者，其意思表示無
    效，民法第87條第1 項定有明文。又當事人主張有利於己之
    事實者，就其事實有舉證之責任，民事訴訟法第277 條前段
    亦有明文規定。次按第三人主張表意人與相對人通謀而為虛
    偽意思表示者，該第三人應負舉證責任，此有最高法院48年
    台上字第29號判例意旨可資參照。本件原告主張被告間就系
    爭抵押權設定契約乃屬通謀虛偽意思表示云云，為對原告有
    利之事實，自應由原告就此負舉證之責。經查，被告丁○○
    於96年5 月31日將其所有系爭不動產，以收件年期字號96年
    板登字第30320 號，向台北縣板橋市板橋地政事務所辦妥設
    定500 萬元之抵押權登記予被告丙○○之事實，業據原告提
    出土地及建物登記第二類謄本在卷可參，堪信屬實，然原告
    指稱被告丁○○於違約不履行分期償還系爭借款後，旋即與
    被告丙○○為系爭抵押權之物權設定行為並為登記，顯見該
    抵押權設定應屬通謀虛偽意思表示而當然無效，其設定抵押
    登記應予塗銷云云，乃原告推論臆測之詞，綜觀卷內資料，
    原告並未提出何證據證明被告二人確無設定抵押權契約之真
    意，且經本院依職權調取被告2 人之稅務電子閘門財產所得
    調件明細表所示，可知被告丁○○名下除系爭不動產外，尚
    有汽車1 輛、投資1 筆，總財產價值為6,387,694 元；而被
    告丙○○除95、96年所得收入各為238,959 元、526,585 元
    外，其名下尚有投資2 筆，總財產價值為305 萬元，則依社
    會常理，雖被告丙○○之資產非比被告丁○○豐厚，但被告
    丙○○究非無資力之人，若此因被告2 人為親兄弟關係即謂
    其二人間系爭抵押權設定行為，必然屬通謀而為虛偽之意思
    表示者，顯有妄斷之嫌，且原告僅空言泛指被告間並無借款
    之交付，卻未見其就此舉證以實其說，非足憑採。況且，虛
    偽表示通常基於不良動機，然本件被告丙○○於96年5 月31
    日設定之系爭抵押權係屬第三順位，亦即在丁○○設定該抵
    押權登記予被告丙○○前，系爭不動產已為第一、二次序台
    灣土地銀行設定本金最高限額364 萬元及60萬元之抵押權，
    是前二順位之抵押債權即已達424 萬元，顯超過本院於97年
    1 月22日以系爭不動產之土地公告現值（即1,274,553 元）
    、建物之現行課稅現值（即348,300 元）所核定之價額1,62
    2,8 53元甚多，此有土地及建物登記第二類謄本、房屋稅籍
    紀錄表在卷可稽，故在被告丁○○於斯時為被告丙○○設定
    第三順位之抵押權，其前二次序抵押權已高達424 萬元，系
    爭不動產幾無殘值可言，被告丁○○顯無虛偽設定抵押權之
    必要。甚者，依前述被告丁○○尚有資產，亦足以清償所欠
    原告借款531,668 元之債務，尚無從據此即斷論被告間就系
    爭抵押權之設定行為，有何通謀而為虛偽意思表示之必要，
    是原告所持之事項主張均不可採，為無理由。
五、綜上所述，原告既未證明被告間有設定抵押權之通謀虛偽意
    思表示之故意，從而，原告據以民法第87條第1 項及第113
    條之規定提起本訴，請求確認被告二人間就系爭不動產擔保
    設定權利價值500 萬元之抵押權設定契約關係不存在，及被
    告間就系爭不動產之抵押權設定登記，應予塗銷等，均為無
    理由，應予駁回。
六、本件判決之基礎已臻明確，兩造其餘之攻擊防禦方法及舉證
    ，核與判決無影響，毋庸一一論述，併此敘明。
七、據上論結，本件原告之訴為無理由，依民事訴訟法第385 條
    第1項前段、第78條，判決如主文。
中    華    民    國    97    年     6     月    30   日
                       民事第一庭法  官  田玉芬
上為正本係照原本作成
如對本判決上訴，須於判決送達後20日內向本院提出上訴狀
中    華    民    國    97    年     6     月    30   日
                                 書記官  李麗娟


司法院資訊處製作；財團法人民間司法改革基金會備份。
